臺灣花蓮地方法院民事判決　 95年度簡上字第47號
上　訴　人　乙○○
訴訟代理人　李文平律師
被上訴人　　臺灣電力股份有限公司花蓮供電區營運處
法定代理人　甲○○
訴訟代理人　張秉正律師
上列當事人間請求排除侵害事件，上訴人對於中華民國95年9月
26日本院花蓮簡易庭95年度花簡字第282號第一審判決提起上訴
，本院於民國96年9月11日言詞辯論終結，判決如下：
    主    文
上訴駁回。
第二審訴訟費用由上訴人負擔。
    事實及理由
一、本件事實及理由均引用附件第一審判決之記載。
二、上訴人另主張：
  (一)被上訴人於答辯狀中自承既成巷道之寬度僅1點5公尺，然其
    擴大施作之範圍根本已超出其所稱之1點5公尺，退步言之，
    縱為既成巷道，亦不能一再擴大巷道寬度範圍，而多出4、5
    倍，且要求週遭土地所有權人須容忍。
  (二)依電業法第53條及大法官會議釋字第440號解釋，被上訴人
    應選擇無損害或損害最少之處所及方法，上訴人主張之合理
    路線（如本院卷37頁綠色螢光筆所載，下稱路徑2）除施工
    影響距離顯較目前路徑（下稱路徑1）為短外，所經過之土
    地，亦多為國有土地，影響私權更小，且路徑1還有上下坡
    ，經調閱本件決標公告，路徑1係龍澗到花蓮，決標金額為
    新台幣（下同）1,765萬元，本件遷移修正道路長約500公尺
    ，全長約21,700公尺，依比例計算遷移之費用約為新台幣（
    下同）406,680元，如有其他費用亦可計入，此費用與上訴
    人之損害權衡實屬過低，遷移之方式以路徑2較符合規定，
    對被上訴人言此僅是一小段工程，然對上訴人而言，卻是上
    訴人畢生心血積蓄，原以為能在此退休終老，詎料有此鉅變
    ，叫人情何以堪。
  (三)被上訴人完全未告知本件施工情況，違反電業法第51條規定
    ，縱事後通知並不生補正瑕疵之效力，被上訴人違反上開規
    定施工，顯屬違法，應將系爭地下電纜涵管遷移。並聲明：
    原判決廢棄，被上訴人應將系爭地下電纜涵管拆除。
三、兩造不爭執之事實：
  (一)坐落花蓮縣吉安鄉○○段第880之4地號土地（下稱系爭土地
    ）為上訴人所有，上訴人係於92年12月17日經拍賣取得所有
    權。原審卷9、10頁本院不動產權利移轉證書、土地登記簿
    謄本為真正。
  (二)系爭土地中為被上訴人埋設地下電纜處上方乃花蓮縣吉安鄉
    ○○路○段953巷，該處為既成巷道。系爭地下電纜涵管在
    該既成巷道下方。
  (三)兩造所提文書、照片形式上為真正。
四、得心證之理由：本件兩造所爭執之處，應在於(一)既成巷道之
    寬度是否為上訴人主張之1點5公尺？(二)被上訴人埋設電纜之
    路線究竟以現有路徑（即路徑1）或路徑2為合理？上訴人認
    其主張之路線只需花費406,680元是否屬實？(三)本件應適用
    電業法第50條或第51條？經審酌如下：
  (一)被上訴人固曾於原審所提答辯狀中載「系爭既成巷道之寬度
    僅1點5公尺」（原審卷50頁書狀參照），惟參酌上訴人起訴
    時所附現場照片顯示被上訴人在該既成巷道中間進行工程，
    道路除可停放一部貨車外，尚有寬度可供人車通行（原審卷
    11、12頁照片參照），可見系爭既成巷道寬度不止1點5公尺
    ，被上訴人前開書狀中所載內容既與事實不符，即無可採，
    亦不因其與事實不符之陳述內容，而得認系爭既成道路僅1
    點5公尺。
  (二)被上訴人就69kv龍澗至花蓮線管路工程（第1期）決標金額
    雖僅為1,765萬元，惟系爭地下電纜涵管工程既已完成，被
    上訴人亦已支出2百餘萬元之道路修復費用，如將系爭地下
    電纜涵管遷移至上訴人所主張之路徑2，勢必仍須支出另筆
    道路修復費用，且相關機電工程是否須重新施作，該替代路
    徑是否適於埋設高壓管線等並非無疑，況上訴人所稱路徑2
    通過之土地多為國有土地乙節，亦未能舉證實說，是上訴人
    僅就道路長短比例計算遷移費用，認該費用與其所受損害權
    衡相較下係較小之支出，主張被上訴人之作為有違比例原則
    云云，並不可採。
  (三)按電業因工程上之必要，得使用河川、溝渠、橋樑、堤防、
    道路、公有林地及其他公共使用之土地，但以不妨礙其原有
    效用為限，並應於事先通知其主管機關，電業法第50條定有
    明文。系爭地下電纜涵管埋設處使用之系爭土地既已為既成
    道路而有公用地役關係存在，依行政法院45年度判字第8號
    判例要旨（參第一審判決理由之記載），系爭土地即成為他
    有之公共用物，而應適用電業法50條規定，故被上訴人於系
    爭土地埋設系爭地下電纜涵管，只須依電業法第50條規定，
    在不妨礙原有效用之前提，事先通知其主管機關即可，本件
    並無電業法第51條規定之適用。而系爭地下電纜涵管埋設處
    之系爭土地既為既成道路，被上訴人在該土地下方埋設地下
    電纜涵管，亦無妨礙原有效用之情形，故上訴人一再爭執被
    上訴人違反電業法第51條規定云云，洵不可採。
五、從而，上訴人依民法第767條規定請求被上訴人拆除系爭地
    下電纜涵管，為無理由，應予駁回。原審為上訴人敗訴之判
    決，並無不合，上訴意旨仍執陳詞，指摘原判決不當，求予
    廢棄改判，為無理由，應予駁回。本件事證已臻明確，上訴
    人聲請被上訴人提供埋設系爭地下電纜涵管之工程圖、結算
    報告，核無必要，暨兩造其餘攻擊防禦方法及舉證，無礙勝
    負判斷，爰不一一論列，併此敘明。
六、據上論結，本件上訴為無理由，依民事訴訟法第436條之1第
    3項、第449條第1項、第78條，判決如主文。
中　　華　　民　　國　　96　　年　　9 　　月　　26　　日
                      臺灣花蓮地方法院民事庭
                          審判長法官  湯文章
                          法      官  鄭光婷
                          法      官  楊碧惠
上為正本係照原本作成。
本件不得上訴。
中　　華　　民　　國　　96　　年　　9 　　月　　26　　日
                          法院書記官  紀龍年
附件
臺灣花蓮地方法院花蓮簡易庭民事簡易判決
                                     95年度花簡字第282號
原　　　告　乙○○
訴訟代理人　余道明律師
被　　　告　臺灣電力股份有限公司花蓮供電區營運處
法定代理人　甲○○
訴訟代理人　張秉正律師
上列當事人間請求排除侵害事件，本院於中華民國95年9月6日言
詞辯論終結，判決如下：
    主  文
原告之訴駁回。
訴訟費用由原告負擔。
    事 實 及 理 由
壹、兩造爭執要旨：
一、原告起訴主張：
（一）原告於民國92年12月4日（原告誤載為8日）經由本院拍賣
      程序買受坐落花蓮縣吉安鄉○○段880-4地號土地（下稱
      系爭土地），並於92年12月17日辦理所有權登記完畢。詎
      被告未經原告之同意，擅自於系爭土地開挖並埋設6萬9千
      伏特之特高壓營業管線（下稱系爭地下電纜涵管），經原
      告提出抗議後，被告委外之施工人員仍繼續施工，對原告
      之請求置之不理，為此爰依民法第767條之規定，訴請被
      告將上開地下電纜涵管拆除等語。
（二）對被告抗辯所為之陳述：系爭地下電纜涵管所經過之系爭
      土地雖為既成道路，然原告僅負有容忍他人通行之義務，
      不負有容忍被告埋設系爭地下電纜涵管之義務，是被告所
      辯，並非可採。
二、被告則以：被告埋設系爭地下電纜涵管所經過之系爭土地為
    既成道路（下稱系爭既成道路），有公用地役權存在，原告
    就其所有權之行使，自應受公用地役權之限制，且該既成道
    路上原即架設電線，並有電信、自來水管線經過，而系爭地
    下電纜涵管為將龍澗發電廠所生電力，運送至花蓮之唯一管
    路，而龍澗發電廠主要供應花蓮縣境內民生及工業用電，如
    將系爭地下電纜涵管拆除，將會造成供電不穩，嚴重影響花
    蓮地區之供電，又被告為配合政府有關都市發展之需、美化
    市容觀瞻及配合城鄉發展，編列龐大經費，將原架設之空中
    電纜移至該既成道路下方深度1.5公尺以下之地底，被告平
    時均依規定派員檢測，且線路兩端設有高速電驛保護設施，
    故不至於發生原告所稱之漏電情形發生，況系爭地下電纜涵
    管舖設工程進行當時，系爭土地正於本院拍賣中，原告於拍
    賣前至現場履勘時，當知工程進行狀況，而管線鋪設工程早
    於92年11月15日完工，原告取得系爭土地所有權時間為92年
    12月17日，故原告於取得系爭土地所有權後，突執被告鋪設
    之系爭地下電纜涵管經過其所有土地，而主張被告拆除，顯
    屬權利濫用，又依電業法第50條規定，電業本得使用道路及
    其他公共使用之土地，只需於使用前，事先通知道路主管機
    關，即屬適法，本件被告於系爭土地埋設系爭地下電纜涵管
    前，已於92年8月26日依法向花蓮縣吉安鄉公所提出申請，
    經該所同意，並依規定繳交路面修復費，始進行開挖埋設系
    爭地下電纜涵管，均係依法行政，自屬有權使用，原告之所
    有權行使，負有容忍被告使用系爭既成道路土地之義務，不
    得依民法第767條規定向被告請求拆除系爭地下電纜涵管等
    語，資為抗辯。
貳、本院之判斷：
一、原告主張其於92年12月4日經本院民事執行處以90年度執字
    第3962號執行事件，進行拍賣程序買受坐落花蓮縣吉安鄉○
    ○段880-4地號土地，並於92年12月17日辦理所有權登記完
    畢，被告在上開土地下埋設地下電纜涵管之事實，業據其提
    出土地登記謄本、不動產權利移轉證書各一件為證，並為被
    告所不爭執，原告此部分主張堪認為真正。又被告抗辯系爭
    地下電纜涵管所經過之系爭土地為既成道路，有公有地役關
    係存在之事實，業據被告提出花蓮縣吉安鄉公所94年12月8
    日吉鄉建字第0940025268號函一件（見本院卷第53頁）為證
    ，亦為原告所不爭執，堪信屬實。
二、至原告主張被告為無權占有，應將系爭地下電纜涵管拆除乙
    節，則為被告所否認，並以前揭情詞置辯。是本件兩造所爭
    執者，厥為：被告得否本於公用地役關係，主張原告應容忍
    其使用系爭土地？既成道路之公用地役關係，是否及於埋設
    地下電纜涵管？原告請求被告拆除系爭地下電纜涵管有無理
    由？茲分述如下：
（一）按「所有人於法令限制範圍內，得自由使用、收益、處分
      其所有物，並排除他人之干涉，固為民法第765條所明定
      ；惟所有人行使其占有、使用、收益、處分、及排除他人
      干涉等權能，仍應於法令限制之範圍內始得自由為之」（
      最高法院88年度臺上字第2819號判決要旨參照）。復按，
      「行政主體得依法律規定或以法律行為，對私人之動產或
      不動產取得管理權或他物權，使該項動產或不動產成為他
      有公物，以達行政之目的。此際該私人雖仍保有其所有權
      ，但其權利之行使，則應受限制，不得與行政目的相違反
      。本件土地成為道路供公眾通行，既已歷數十年之久，自
      應認為已因時效完成而有公用地役關係之存在。此項道路
      之土地，即已成為他有公物中之公共用物。原告雖仍有其
      所有權，但其所有權之行使應受限制，不得違反供公眾通
      行之目的」（行政法院45年度判字第8號判例要旨參照）
      ，又「公用地役關係並非私法上之權利，乃私有土地而具
      有公共用物性質之法律關係，與民法上地役權之概念有間
      ，並不以登記為成立要件，倘私有土地具有公用地役關係
      存在時，土地所有權人行使權利，即應受限制，不得違反
      供公眾使用之目的，排除他人之使用」（最高法院88年度
      臺上字第698號判決要旨參照）。查系爭土地為既成道路
      ，有公用地役關係存在之事實，此為兩造所不爭執，已如
      前述，而依前揭說明，公用地役關係必存在於私有土地上
      ，而以不特定公眾為對象，於該私有公物提供公用之目的
      範圍內，土地所有權人行使權利應受限制，而有容忍他人
      使用之義務，不得排除他人之使用，至該「他人」為政府
      機關或私人，在所不論。是原告雖仍保有系爭既成道路土
      地之所有權，但權利之行使應受限制，就被告在系爭既成
      道路土地所為與公用目的相關之埋設地下電纜涵管行為，
      原告即有容忍之義務。
（二）又原告主張既成道路之公用地役關係僅限於供通行目的，
      不及於埋設地下電纜涵管云云。惟按，「電業因工程上之
      必要，得使用河川、溝渠、橋樑、堤防、道路、公有林地
      及其他公共使用之土地，但以不妨礙其原有效用為限，並
      應於事先通知其主管機關。」、「自來水管、雨水管、污
      水管、煤氣管、電力管、電信管、油管及電視電纜管等地
      下管線（以下簡稱地下管線）應埋設在人行道或靠近慢車
      道下」，電業法第50條、臺灣省市區道路管理規則第50條
      分別定有明文。依前揭法條規定，並參酌一般道路提供為
      公物之使用目的，道路除供公眾通行外，尚可作為設置路
      燈設施、行道樹設施、公車事業機構站牌、埋設地下設施
      物如自來水管、排水管、煤氣管、電力管、電信管、油管
      、電視電纜管等之用；否則如認具有公用地役關係之既成
      道路僅可供通行之用，而不得設置上開設施，即難期發揮
      該公物提供為道路使用之目的。參以，「憲法第15條關於
      人民財產權應予保障之規定，旨在確保個人依財產之存續
      狀態行使其自由使用、收益及處分之權能，並免於遭受公
      權力或第三人之侵害，俾能實現個人自由、發展人格及維
      護尊嚴。如因公用或其他公益目的之必要，國家機關雖得
      依法徵收人民之財產，但應給予相當之補償，方符憲法保
      障財產權之意旨。既成道路符合一定要件而成立公用地役
      關係者，其所有權人對土地既已無從自由使用收益，形成
      因公益而特別犧牲其財產上之利益，國家自應依法律之規
      定辦理徵收給予補償」，此經司法院大法官會議釋字第
      400號解釋文釋示在案，而釋字第440號理由書復揭櫫：「
      對既成道路或都市計畫用地，主管機關在依據法律辦理徵
      購前，固得依法加以使用，如埋設電力、自來水管線及下
      水道等地下設施物，惟應依比例原則擇其損失最少之處所
      及方法為之；對土地權利人因此所受損失，並應給與相當
      之補償，以保護其財產上之利益」，「至既成道路或都市
      ○○道路用地之徵收或購買，應依本院釋字第400號解釋
      及都市計畫法第48條之規定辦理」之旨，揆諸前揭司法院
      大法官會議解釋之意旨，足見在既成道路埋設地下設施物
      ，亦屬基於公用地役關係之利用行為，若因而造成土地所
      有權人對該土地無法自由使用收益而為特別犧牲，政府機
      關應依法辦理徵收給付補償。經查，本件被告依上開規定
      ，向花蓮縣吉安鄉公所申請在系爭既成道路下埋設系爭地
      下電纜涵管，經花蓮縣吉安鄉公所同意，被告並繳交路面
      修復費等情，有花蓮縣吉安鄉公所92年9月1日吉鄉建字第
      0920016991號函及92年9月22日吉鄉建字第0920018683號
      函各一件在卷足稽（見本院卷第54、55頁），依前揭說明
      ，符合既成道路提供為公物使用之目的範圍，則原告就被
      告此部分之使用行為，自有容忍之義務，而不得排除被告
      之使用。至原告得否依司法院大法官會議釋字第400號、
      第440號解釋文意旨，請求政府機關對系爭土地辦理徵收
      補償，乃行政爭訟問題，自非本件民事訴訟所應審究之範
      圍。
三、綜上所述，系爭既成道路土地為具有公用地役關係之既成道
    路，原告本於土地所有權人之地位行使權利，應受到限制，
    而被告依法於系爭既成道路之下埋設系爭地下電纜涵管，合
    於既成道路提供為公物使用之目的範圍，原告應容忍其使用
    。則原告依民法第767條，訴請被告拆除系爭電纜涵管，為
    理由，應予駁回。
、本件事證已臻明確，兩造其餘攻擊防禦方法及舉證，經本院
    審酌後，核與判決結果不生影響，無逐一論列之必要，附此
    敘明。
肆、據上論結，本件原告之訴為無理由，依民事訴訟法第78條，
    判決如主文。
中　　華　　民　　國　　95　　年　　9 　　月　　26　　日
  　　　　　　　  臺灣花蓮地方法院花蓮簡易庭
                          法      官　陳燁真
上列為正本係照原本作成。
如不服本判決，應於送達後20日內，向本院提出上訴狀並表明上
訴理由，如於本判決宣示後送達前提起上訴者，應於判決送達後
20日內補提上訴理由書(須附繕本)。
中　　華　　民　　國　　95　　年　　9 　　月　　26　　日
　　　　　　　　　　　　  法院書記官　唐千惠
